臺灣高等法院民事判決　　　　　　　　99年度上易字第1207號
上　訴　人　何錦東
被上 訴 人　臺北市松山地政事務所
法定代理人　林健智
訴訟代理人　黃俊源
　　　　　　傅小芝
上列當事人間損害賠償事件，上訴人對於中華民國99年11月8日
臺灣臺北地方法院99年度訴字第3696號第一審判決提起上訴，經
本院於100年3月8日言詞辯論終結，茲判決如下：
    主      文
上訴駁回。
第二審訴訟費用由上訴人負擔。
    事實及理由
一、上訴人主張：被上訴人辦理訴外人張淯筌與臺灣土地銀行股
    份有限公司（下稱土地銀行）間，就坐落臺北市○○區○○
    段1小段1045、1046地號土地，及其上建號2907號即建物門
    牌號碼臺北市○○路○段70號3樓房屋（下稱系爭房地），設
    定最高限額新臺幣（下同）840萬元抵押權（下稱系爭抵押
    權）登記時，竟未將抵押權設定契約書「（21）申請登記以
    外之約定事項」欄內所載之「其他約定事項詳如附件其他約
    定事項之規定」文字，登載於系爭房地登記簿謄本內，而於
    該謄本「其他登記事項」欄登載為「空白」，違反最高法院
    84年台上字第1967號判例、74年第14次民事庭會議決議、民
    法第758條、土地法第43條不動產變動之公示方法及原則，
    導致張淯筌向上訴人借款，於95年8月21日就系爭房地設定
    第2順位最高限額800萬元之抵押權(下稱第2順位抵押權) 時
    ，無法藉由調取之系爭房地登記簿謄本，預知及估算系爭抵
    押權擔保債權之範圍、種類等內容，致系爭房地遭法院強制
    執行拍賣分配時，上訴人受有106萬8,285元未受分配之損害
    ，上訴人向被上訴人請求賠償上開損害，為被上訴人所拒，
    爰依土地法第68條及第71條規定，求為判命被上訴人應給付
    上訴人106萬8,285元，及自99年1月7日起至清償日止，按年
    息5%計算之利息等語。原審為上訴人敗訴之判決，上訴人不
    服，提起上訴，上訴聲明：(一)原判決廢棄；(二)被上訴人應給
    付上訴人106萬8,285元，及自99年1月7日起至清償日止，按
    年息5%計算之利息。
二、被上訴人則以：被上訴人辦理系爭抵押權登記並無錯誤遺漏
    之情事，依土地登記規則第63條規定，登記原因證明文件所
    載之特約，係屬應登記以外之事項，登記機關應不予審查登
    記；又抵押權設定契約書之「聲請登記以外之約定事項」欄
    所載其他事項，係屬應登記以外之事項，亦經內政部76年6
    月9日台（76）內地字第508010號函釋在案，是被上訴人未
    登載「其他約定事項詳如附件其他約定事項之規定」文字，
    亦無登記錯誤或遺漏之情事。上訴人欲得知系爭抵押權登記
    所附其他約定事項之約定書內容，可請抵押義務人張淯筌申
    請閱覽、抄寫、複印或攝影後得知，上訴人於出席臺北市政
    府地政處召開之會議時，亦表示借款予張淯筌前，曾申請系
    爭房地登記簿謄本，已知悉張淯筌設定系爭抵押權予土地銀
    行，而土地銀行於強制執行實際受分配之金額為840萬元，
    亦未逾越系爭抵押權擔保之金額。縱認上訴人受有未能足額
    清償之損害，與被上訴人辦理系爭抵押權登記間，並無相當
    因果關係存在等語，資為抗辯。並對於上訴人之上訴，答辯
    聲明：上訴駁回。
三、兩造不爭執之事項
  (一)被上訴人辦理系爭抵押權設定登記時，抵押權設定契約書「
    （21）申請登記以外之約定事項」欄內載有「其他約定事項
    詳如附件其他約定事項之規定」文字，惟系爭房地登記簿謄
    本「其他登記事項」欄內卻記載為「空白」。
  (二)系爭抵押權之權利人為土地銀行，擔保債權額為840萬元。
    上訴人為系爭房地第2順位抵押權人，擔保債權額為800萬元
    。系爭房地遭法院強制執行拍賣分配時，土地銀行受分配金
    額為840萬元(不含執行費)，上訴人獲配267萬1,893元(不含
    執行費)。
  (三)上訴人就土地銀行獲配金額中之106萬8,285元有爭執，主張
    該部分之金額非系爭抵押權擔保之債權範圍，並提起分配表
    異議之訴，經原審97年度訴字第3402號、本院97上易1080號
    判決其敗訴確定。
  (四)上訴人於99年1月7日向被上訴人請求賠償，經臺北市政府地
    政處登記損害賠償事件處理委員會於99年3月3日召開99年度
    第1次會議審議，決議不予賠償，嗣被上訴人於99年3月11日
    發函予上訴人表示拒絕賠償。
四、本件兩造之爭點，厥為被上訴人辦理系爭抵押權登記有無錯
    誤遺漏之情形？茲判斷如下：
  (一)按因登記錯誤遺漏或虛偽致受損害者，由該地政機關負損害
    賠償責任，土地法第68條第1項前段定有明文。上開所稱登
    記錯誤，係指登記事項與登記原因證明文件所載之內容不符
    者；所稱遺漏，係指應登記事項而漏未登記者，土地登記規
    則第13條亦有明文。又抵押權所擔保之債權，其種類及範圍
    ，屬於抵押權之內容，依法應經登記，始生物權之效力，但
    如因內容過於冗長，登記簿所列各欄篇幅不能容納記載，可
    以附件記載，作為登記簿之一部分；因此關於最高限額抵押
    權所擔保之債權，雖未記載於土地登記簿，然於聲請登記時
    提出之最高限額抵押權設定契約書，有該項債權之記載者，
    此契約書既作為登記簿之附件，自為抵押權效力所及(最高
    法院84年台上字第1967號判例參照)。
  (二)上訴人主張被上訴人未將系爭抵押權設定契約書「（21）申
    請登記以外之約定事項」欄內記載之「其他約定事項詳如附
    件其他約定事項之規定」文字，登載於系爭房地之登記簿謄
    本，於該謄本上之「其他登記事項」欄登載為「空白」云云
    ，雖據其提出系爭抵押權設定契約書、系爭房地登記第二類
    謄本(原審卷12至15頁)為證。惟查，系爭抵押權於辦理登記
    時，業已提出抵押權設定契約書，該契約書「（21）申請登
    記以外之約定事項」欄內載有「其他約定事項詳如附件其他
    約定事項之規定」之文字，並檢附該「其他約定事項」為附
    件，此觀兩造所提出之系爭抵押權設定契約書及其附件甚明
    ，再觀諸卷附系爭房地登記簿謄本載明系爭抵押權之權利價
    值為最高限額840萬元，清償日期、利息、遲延利息、違約
    金則均載為「依照各個契約約定」，堪認系爭抵押權設定契
    約書及其附件「其他約定事項」，均為作為登記簿之附件，
    按諸前開最高法院84年度台上字第1967號判例，被上訴人以
    上開之方式為登記，自無不可，與民法第758條、土地法第4
    3條及最高法院74年度第14次民事庭會議決定無違，難謂被
    上訴人之登記有錯誤遺漏之情事。至於系爭土地登記第二類
    簿「謄本」之「其他登記事項」欄雖載為「空白」，而與登
    記簿所載相異，自應以土地登記簿為準。況從該謄本亦可得
    知系爭抵押權為最高限額抵押權，其擔保債權之清償期、利
    息、遲延利息及違約金，均須「依照各個契約約定」定之，
    益明不能僅以該謄本上「其他登記事項」欄載為「空白」，
    而謂系爭抵押權擔保債權之種類及範圍，未為登記，是上訴
    人主張被上訴人辦理系爭抵押權登記有上開錯誤或遺漏之情
    形云云，自非可採。
  (三)又系爭房地之登記簿謄本上既已載明系爭抵押權之權利價值
    為最高限額840萬元，被上訴人辯稱上訴人曾於臺北市政府
    地政處登記損害賠償事件處理委員會開會時，自陳於設定第
    2順位抵押權登記前，曾申請系爭房地登記簿謄本乙節，為
    上訴人所不爭執，可知上訴人於設定第2順位抵押權前，即
    已知悉系爭抵押權擔保之債權總額，又其所設定之第2順位
    抵押權，亦為最高限額抵押權，其對於最高限額抵押權係指
    對債權人一定範圍內之不特定債權，預定一最高限額之性質
    ，自難諉為不知，是上訴人主張於95年8月21日就系爭房地
    設定第2順位抵押權登記時，無法藉由調取登記簿謄本預知
    及估算系爭抵押權擔保債權之範圍云云，並非可採。況系爭
    房地經拍賣後，土地銀行不含執行費，亦僅獲配840萬元，
    亦為上訴人所不爭執，上訴人雖主張土地銀行獲配金額中之
    106萬8,285元，非系爭抵押權擔保之範圍，而提起分配表異
    議之訴，惟業經判決敗訴確定，復經本院調閱原審96年度執
    字第58546號執行案卷及97訴3402號歷審全卷，核對無訛，
    是其主張上開106萬8,285元之債權，非屬系爭抵押權擔保之
    債權云云，亦不足採。本件土地銀行實行抵押權，所能獲償
    之最高限額，既為上訴人設定第2順位抵押權時所預見，則
    其因強制執行而未能多獲配106萬8,285元，自與系爭房地登
    記簿謄本「其他約定事項」欄載為「空白」無關，上訴人執
    上開「空白」之登載，主張受有損害云云，亦非可採。
  (四)至於上訴人所提出之內政部62年1月18日(62)內地字第50404
    8號函，係指登記簿篇幅有限，實務上無法將特約事項逐一
    加以記載，而將原申請書格式「其他約定事項」欄，改為「
    申請登記以外之約定事項」欄，並可於該欄載明「其他特約
    事項詳如附件其他特約事項書」字樣，如係契約當事人雙方
    所同意，顯未經記載於登記簿，當事人雙方仍均同受其拘束
    而言，與本件係以抵押權設定契約書為登記簿之附件為登記
    之情形不同。另上訴人援引之最高法院86年台上字第574號
    判決、內政部94年7月27日台內地字第0940010255號函，均
    在闡述不動產物權之取得、設定、喪失及變更，經登記於登
    記簿始生對外之公示效力而言，就本件系爭抵押權擔保之範
    圍、種類是否未登記之認定，並不生影響。
  (五)本件被上訴人辦理系爭抵押權既無錯誤或遺漏之情形，上訴
    人依土地法第68條、第71條規定，請求被上訴人負損害賠償
    責任云云，即無所據。本件另一爭點：土地登記規則第63條
    及內政部76年6月9日台(76)內地字第508010號函釋有無抵觸
    法律而無效？自無庸加以判斷。又本件事證已明，兩造其餘
    攻擊防禦方法及未經援用之證據，經審酌後，認均與判決結
    果不生影響，爰不予一一論述，附此敘明。
五、綜上所述，上訴人依土地法第68條、第71條規定，請求被上
    訴人給付106萬8,285元，為無理由，不應准許。原審以系爭
    抵押權設定契約書「(21)申請登記以外之約定事項」欄內記
    載之「其他約定事項詳如附件其他約定事項之規定」無須登
    記為由，為上訴人敗訴之判決，理由雖有不當，但結論仍應
    維持。上訴意旨指摘原判決不當，求予廢棄改判，仍為無理
    由，應予駁回。
六、據上論結，本件上訴為無理由。依民事訴訟法第449條第2項
    、第78條，判決如主文。
中    華    民    國   100    年    3     月    22    日
                    民事第十一庭
                        審判長法  官  呂太郎
                              法  官  詹文馨
                              法  官  劉坤典
正本係照原本作成。
不得上訴。
中    華    民    國   100    年    3     月    23    日
                              書記官  劉育妃